【裁判字號】    95,簡上,76
【裁判日期】    950807
【裁判案由】    清償債務
【裁判全文】
臺灣臺北地方法院民事判決              95年度簡上字第76號
上  訴  人  國寶人壽保險股份有限公司
法定代理人  丙○○
訴訟代理人  乙○○
被上訴  人  甲○○
上列當事人間清償債務事件，上訴人對於中華民國94年12月9日
臺灣臺北地方法院臺北簡易庭94年度北簡字第34024號第一審判
決提起上訴，本院於95年7月24日言詞辯論終結，判決如下：
    主  文
原判決關於駁回上訴人後開第二項之訴部分，並訴訟費用之裁判
廢棄。
被上訴人應給付上訴人新台幣壹拾參萬肆仟壹佰伍拾壹元，及自
民國九十四年七月六日起至清償日止，按週年利率百分之五計算
之利息。
其餘上訴駁回。
第一、二審訴訟費用，由被上訴人負擔。
    事實及理由
一、本件被上訴人經合法通知，未於言詞辯論期日到場，核無民
    事訴訟法第386條所列各款情形，爰依上訴人之聲請，由其
    一造辯論而為判決。
二、上訴人起訴主張：
（一）被上訴人於89年1月5日起，與上訴人簽訂業務人員聘僱契
      約書，擔任上訴人公司長城通訊處處經理乙職，雙方約定
      被上訴人之報酬應依「通訊處管理辦法」之相關規定辦理
      ，依通訊處管理辦法第3章第8條第2項第6款之規定，長城
      通訊處年度繼續率未達70％者，上訴人得追扣已發給之當
      月月經營績效獎金；長城通訊處於90年2月份應收保費為
      新台幣（下同）2,519,762元，實收保費為零，全處繼續
      率為0％，依上開規定，被上訴人即應返還89年2月份所支
      領之月經營績效獎金共計143,858元，惟被上訴人於90年5
      月2日離職時，並未歸還上開款項，經沖銷被上訴人得請
      求之部分金額後，被上訴人應返還上訴人134,151元，爰
      依不當得利之法律關係及二造聘僱契約書、通訊處管理辦
      法之約定請求被上訴人返還。
（二）上訴人對被上訴人所負之債務，依台灣士林地方法院91
      年訴字第789號判決內容，乃因侵權行為所生之損害賠償
      債務，是依法屬不得主張抵銷範疇。是上訴人雖曾於94年
      8 月10日以國寶94法字第0009號函通知被上訴人之代理人
      楊士弘律師抵銷債權，該意思表示應認為違反法律強制禁
      止規定而無效。又所謂抵銷應係指對於雙方無爭執之債權
      債務，互為抵銷而言。如一方對於債權債務尚有爭執，縱
      經另案第一審判決，若尚在上訴程序進行中，此項爭訟未
      確定之債權，顯非已屆清期，自不得執以為抵銷之主張。
      而上訴人於94年8月10日所為之抵銷意思表示之債權，即
      為本案請求標的，迄今仍未獲法院判決確認上訴人對被上
      訴人具有此一債權，上訴人執此一未確定之債權，向被上
      訴人主張抵銷，即屬無據。綜上，上訴人前所為之抵銷意
      思表示，或因違反法律強制禁止規定無效，或因未具確定
      債權無從行使，該抵銷之意思表示，即應認定於法無據。
三、被上訴人則以：
    被上訴人於言詞辯論期日未到場，據其於原審及本院所提聲
    明異議狀及準備書狀辯稱：
（一）上訴人主張被上訴人積欠其欠款，業經被上訴人向台灣士
      林地方法院提出對上訴人之損害賠償請求時，曾經上訴人
      提出抵銷之抗辯，嗣經該法院以91年度訴字第789號判決
      上訴人所提出之抵銷抗辯不成立並已確定在案。
（二）上訴人所提出結欠明細表為上訴人單方面所製作，被上訴
      人否認上訴人提出之結欠金額明細表及上訴人為準備本件
      訴訟所製作資料之真正。且被上訴人自90年5月8日自上訴
      人公司離職，惟上訴人卻惡意向中華民國人壽保險商業同
      業公會辦理註銷被上訴人之業務員登錄，以致於被上訴人
      無法再向其他保險公司求職，更因此而導致被上訴人多年
      來在保險界累積之人脈關係、資源利用、專業等等，因無
      法延續而因此而葬送在保險業生存之生命，被上訴人因此
      長期無工作，目前亦無法再繼續從事保險行業，上訴人實
      應賠償被上訴人，除上所述惡意不讓被上訴人在保險業生
      存之外，今竟捏造不實資料再向被上訴人求償，上訴人既
      為大公司何苦對一小老百姓逼迫至此，上訴人公司尚有金
      錢實力聘請法務人員每天訴訟，被上訴人如何與之對抗等
      語資為抗辯。
四、本件原審對於上訴人之請求，為上訴人敗訴，上訴人不服
    提起上訴，並聲明：原判決廢棄，被上訴人應給付134,151
    元及自90年7月1日起至清償日止，按年息5％計算之利息。
    被上訴人則聲明：上訴駁回。
五、得心證之理由：
（一）本件上訴人主張被上訴人於89年1月5日起，與上訴人簽訂
      業務人員聘僱契約書，擔任上訴人公司長城通訊處處經理
      乙職，雙方約定被上訴人之報酬應依「通訊處管理辦法」
      之相關規定辦理，依通訊處管理辦法第3章第8條第2項第6
      款之規定，長城通訊處年度繼續率未達70％者，上訴人得
      追扣已發給之當月月經營績效獎金；而長城通訊處於90年
      2月份應收保費為2,519,762元，實收保費為零，全處繼續
      率為0％，被上訴人即應返還89年2月份所支領之月經營績
      效獎金共計143,858元，惟被上訴人於90年5月2日離職時
      ，並未歸還上開款項，經沖銷後，被上訴人尚應返還134,
      151元等情，業據上訴人提出二造業務人員聘僱契約書、
      通訊處管理辦法、89年4月份報酬表、業務人員繼續率明
      細表、業務人員離職申請書、業務人員結欠明細表為憑（
      見原審卷第50頁至第87頁），經核與上訴人所述相符。被
      上訴人於言詞辯論期日未到場，惟據其所提之準備書狀，
      被上訴人對於曾在上訴人公司任職一節，並不爭執，被上
      訴人雖具狀否認上訴人提出之結欠金額明細表等資料之真
      正，惟並未具體說明上開結欠金額明細表等資料何處與事
      實不符，被上訴人空言否認，自無從為有利於被上訴人之
      認定。
（二）至被上訴人另辯稱上訴人主張被上訴人積欠其欠款，業經
      被上訴人向台灣士林地方法院提出對上訴人之損害賠償請
      求時，曾經上訴人提出抵銷之抗辯，嗣經該法院以91年度
      訴字第789號判決上訴人所提出之抵銷抗辯不成立並已確
      定在案云云。經查，依台灣士林地方法院91年訴字第789
      號判決事實與理由欄第柒項內載明：「又本件係就原告
     （按即被上訴人）之損害賠償請求權為論斷，就二造間被
      告（按即上訴人）是否欠發原告績效獎金或原告是否尚欠
      被告結欠款部分，係二造間之另一債權債務問題，不再本
      件審理範圍之列，併予敘明」，是就本件上訴人請求被上
      訴人結欠款部分，台灣士林地方法院並未為實體審理，被
      上訴人辯稱此部分款項業經台灣士林地方法院認定抵銷抗
      辯不成立云云，即不足採。
（三）次按，因故意侵權行為而負擔之債，其債務人不得主張抵
      銷，民法第339條訂有明文。經查，關於二造台灣士林地方
      法院91年訴字第789號判決，乃被上訴人主張上訴人於其離
      職後拒不向壽險公會辦理註銷登錄，致其受有損害，依侵權
      行為之法律關係請求上訴人賠償，經台灣士林地方法院判決
      上訴人應賠償被上訴人174,240元，有該判決書影本在卷可
      稽，是上訴人就上開債務為因故意侵權行為而負擔之債，
      上訴人雖曾於94年8月10日以國寶94法字第0009號函通知被
      上訴人之代理人楊士弘律師抵銷債權，惟依民法第339條之
      規定，該意思表示應認為違反法律強制禁止規定而無效，自
      不生抵銷之效力。況上訴人嗣持台灣士林地方法院91年訴字
      第789號判決暨確定證明書向本院聲請強制執行上訴人之財
      產，亦經受償163,452元，有本院94年10月17日北院錦94執
      酉字第33984號執行命令影本在卷可稽，並經本院依職權調
      閱本院94年度執字第33984號卷查核無訛，是上訴人之本筆
      債權並未因抵銷而消滅，亦堪認定。
（三）末按，給付有確定期限者，債務人自期限屆滿時起，負遲
      延責任。給付無確定期限者，債務人於債權人得請求給付
      時，經其催告而未為給付，自受催告時起，負遲延責任。
      其經債權人起訴而送達訴狀，或依督促程序送達支付命令
      ，或為其他類之行為者，與催告有同一之效力。又遲延之
      債務，以支付金錢為標的者，債權人得請求依法定利率計
      算之遲延利息，民法第229條第1、2項、第233條第1項分
      別定有明文。經查，依上訴人所提通訊處管理辦法，並未
      約定追扣月經營績效獎金之日期，自難認為被上訴人之返
      還義務有確定期限，則應自被上訴人受催告時起，始負遲
      延責任，上訴人以90年7月1日為遲延利息之起算，尚難認
      為有據，揆諸上開規定，應以本件支付命令送達之翌日（
      即94年7月6日）起算遲延利息，上訴人逾此部份之遲延利
      息之請求，為無理由，應予駁回。
四、綜上所述，上訴人本於二造約定之通訊處管理辦法及不當得
    利之法律關係，請求被上訴人給付134,151元及自94年7月6
    日起至清償日止，按年息5％計算之法定遲延利息部分，為
    有理由，應予准許。逾此所為請求，為無理由，應予駁回。
    原審就開應准許部分，為上訴敗訴之判決，上訴意旨求予廢
    棄改判，為有理由，爰由本院予以廢棄改判如主文第二項所
    示。至於上訴人之請求不應准許部分，原判決為上訴人敗訴
    之判決，上訴意旨求予廢棄改判，為無理由，應駁回其上訴
    。
五、據上論結，本件上訴為一部有理由，一部無理由，依民事訴
    訟法第436條之1第3項、第463條、第385條第1項、第450條
    、第449條第1項、第79條，判決如主文。
中    華    民    國    95    年    8     月    7     日
                  民事第二庭  審判長法  官  鄭純惠
                                    法  官  黃雯惠
                                    法  官  吳淑惠
以上正本係照原本作成。
本判決不得上訴
中    華    民    國    95    年    8     月    8     日
                                    書記官  蔡凱如


司法院資訊處製作；財團法人民間司法改革基金會備份。
